臺灣高等法院民事判決　　　　　　　　　 93年度上字第569號
上　訴　人　裕順裕開發投資有限公司
兼　　　右
法定代理人　甲○○
共　　　同
訴訟代理人　朱子慶律師
複 代理 人　林雅君律師
被 上訴 人　乙○○
訴訟代理人　楊美玲律師
　　　　　　吳春美律師
上列當事人間因確認委任關係不存在等事件，上訴人對於中華民
國93年5月28日臺灣臺北地方法院92年度訴字第4204號第一審判
決提起上訴，本院於94年2月1日言詞辯論終結，判決如下：
    主      文
上訴駁回。
第二審訴訟費用由上訴人負擔。
    事實及理由
甲、程序方面：
一按確認之訴非原告有即受確認判決之法律上利益者，不得提起
  。所謂即受確認判決之法律上利益，係指法律關係之存在與否
  不明確，原告主觀上認為其在法律上之地位有不妥之狀態存在
  ，且此種不妥之狀態，能以確認判決將之除去者而言，最高法
  院52年度臺上字第1240號判例可資參照。被上訴人主張伊本為
  上訴人裕順裕開發投資有限公司（下稱裕順裕公司）股東，於
  民國90年9月6日經全體股東改選登記為裕順裕公司董事，上訴
  人甲○○竟未經股東改選擅自於90年11月27日登記為裕順裕公
  司董事，嚴重影響被上訴人及裕順裕公司其他股東權益等情，
  為此請求確認上訴人甲○○與裕順裕公司間董事委任關係不存
  在一節，則上訴人甲○○與裕順裕公司間董事委任關係是否有
  效存在，即屬不確定，而此種不確定之狀態復得以本件確認判
  決加以除去，揆諸上開判例意旨，應認被上訴人對上訴人有即
  受確認判決之法律上利益，被上訴人提起本件確認之訴，自屬
  合法。
二另被上訴人以上訴人甲○○為被告提起確認裕順裕公司代表權
  訴訟，聲明：「(一)確認裕順裕公司之董事為乙○○，且回復登
  記為乙○○。(二)確認被告（指甲○○）無權以其本人或指派第
  三人代表裕順裕公司出席添進裕機械股份有限公司股東會。」
  與本件聲明已有不同。且該事件經臺灣士林地方法院91年度訴
  字第1458號判決被上訴人敗訴，其理由係「自難認原告（本件
  被上訴人）提起本件確認訴訟有即受判決之法律上利益」，亦
  未就本件訴訟標的之法律關係予以裁判，被上訴人再提起本件
  訴訟，即未違反民事訴訟法第253條之規定。
乙、得心證之理由：
一被上訴人起訴主張：伊為上訴人裕順裕公司之股東，於90年9
  月6 日經全體股東改選為董事。上訴人甲○○於90年11月間，
  未經裕順裕公司股東召開股東會決議，亦未取得全體股東同意
  ，利用持有裕順裕公司大小章及股東私章之便，偽造該公司股
  東同意書，擅自於90年11月27日向臺北市政府商業管理處辦理
  變更甲○○為裕順裕公司董事之登記，嚴重侵害伊及裕順裕公
  司全體股東權益等情，爰提起本件訴訟，聲明：(一)確認上訴人
  甲○○與上訴人裕順裕公司間之董事委任關係不存在。(二)上訴
  人裕順裕公司於90年11月27日經臺北市政府商業管理處第二科
  核准所為改選董事甲○○之變更登記，應予塗銷。
  上訴人則以：被上訴人僅係裕順裕公司登記名義董事，甲○○
  始為該公司之實際負責人，裕順裕公司董事委任關係應存在於
  伊等間。順裕公司自設立迄今所有業務均由甲○○負責統籌規
  劃，被上訴人對裕順裕公司於90年初登記其為公司董事一事不
  知情，亦未參與處理公司任何業務。蕭姓家族兄弟曾口頭協議
  ，關於投資公司、關係企業之設立登記、申復、股權之分配、
  董事之選任、及盈餘之分配等事宜，均由甲○○與夫蕭敏男處
  理，被上訴人及其他股東因而將股東私章交甲○○保管。裕順
  裕公司為配合推動添進裕集團上市上櫃，始依會計師建議變更
  甲○○為董事。又被上訴人提出之90年11月27日臨時股東會紀
  錄並非真正，其自無請求裕順裕公司董事變更登記部分之法律
  依據云云，資為抗辯。
二原審為上訴人敗訴之判決，上訴人提起上訴，聲明：
  (一)原判決廢棄。
  (二)上廢棄部分，被上訴人在第一審之訴駁回。
  被上訴人對上訴人之上訴，則聲明：上訴駁回。
三被上訴人主張裕順裕公司為添進裕集團旗下公司，其為裕順裕
  公司股東，並於90年9月6日經全體股東改選登記為公司董事，
  裕順裕公司另於90年11月27日變更登記上訴人甲○○為該公司
  董事等情，已據提出裕順裕公司90年9月6日變更登記表（董事
  為被上訴人）、90年11月27日變更登記表（董事為甲○○）、
  91年11月12日變更章程為證（見原審卷第12-14 、254、255、
  352-354頁），並為上訴人所不爭執，堪認為實在。
  (一)按當事人主張有利於己之事實者，就其事實應負舉證之責任
    ，民事訴訟法第277 條前段定有明文；次按確認法律關係不
    存在之訴，如被告主張其法律關係存在時，應由被告負舉證
    責任，最高法院42 年台上字第170號判例可資參照。又有限
    公司應至少置董事一人執行業務並代表公司，最多置董事三
    人，應經三分之二以上股東之同意，就有行為能力之股東中
    選任之，亦為公司法第108條第1項前段所明定。被上訴人既
    否認甲○○係經裕順裕公司全體股東授權變更登記為董事，
    依前述說明，自應由上訴人舉證證明上訴人及裕順裕全體股
    東事前已授權甲○○變更登記為該公司董事。
  (二)上訴人雖辯稱被上訴人僅係裕順裕公司登記名義董事，該公
    司實際負責人為甲○○，裕順裕公司全體股東（包括被上訴
    人）既將股東私章交由甲○○保管即表示授權甲○○全權處
    理該公司事務，甲○○毋庸再經股東全體同意即得變更登記
    為裕順裕公司董事云云。然裕順裕公司於87年12月11日申請
    、設立登記事項卡在卷可憑（原審卷第337-342 頁），並為
    兩造所不爭執。被上訴人雖不否認裕順裕公司股東於該公司
    87年12月間設立時，曾將股東私章交由甲○○辦理（原審卷
    第226 頁），然被上訴人及其他股東於87年裕順裕公司成立
    之初交付印章，距上訴人甲○○於90年11月間變更董事登記
    時，相距已逾3 年，且有限公司董事有執行業務及代表公司
    之權利義務，其變更攸關公司之經營及股東之權益，為確保
    有限公司董事人選之變更合於股東之權利及公司之營運，公
    司法第108條第1項始明文規定董事產生之方式，須由股東2/
    3 以上之同意。又我國人民為便利行事起見，將公司股東印
    章交由他人保管，委託該他人辦理公司登記等特定事項者，
    比比皆是，倘認將印章交他人保管之股東，除受託辦理之特
    定事項外，亦已概括授權該他人得任意變更登記為公司負責
    人，將使公司法第108條第1項成為具文，且與我國一般常情
    相違，上訴人復未舉證證明裕順裕公司股東（包括被上訴人
    ）於交付印章時即已概括授權甲○○得變更登記為該公司董
    事，自難僅以被上訴人及裕順裕公司其他股東將印章交甲○
    ○保管一事即認定甲○○係經該公司股東事前授權變更登記
    為董事。
  (三)上訴人雖提出90年6 月21日協議書、89年12月分家協議書、
    土地登記謄本（原審卷第72-88 頁），辯稱被上訴人為蕭家
    六房蕭金龍配偶，蕭金龍曾於89年12月間與蕭家四房蕭政男
    、五房蕭敏男協議分家，同意由甲○○之夫蕭敏男取得添進
    裕集團旗下三家投資公司之經營權，其他兄弟則分別取得現
    金及土地持分云云。然依89年12月分家協議書載：「．．．
    蕭添進部分，1/4 ，以下簡稱為甲方，蕭政男、蕭敏男、蕭
      金龍部分共3/4 ，簡稱為乙方，甲、乙雙方就共同經營事
      業，共有之財產及分產後事項達成協議．．．」等語（原
      審卷第77-78 頁），及證人蕭政男於原審到場證稱：「當
      時設三家公司持有添進裕股份準備添進裕輔導上市，當時
      裕順裕是三房主導，金進裕是四房主導，三德裕是五房，
      那時因為老五不讓老三查帳，本來添進裕董事長是老三，
      老三後來就退出，老三有分家，大約89年12月底分家，90
      年6、7月我是添進裕董事長，老三沒有作董事長時那時添
      進裕董事長就是我作的，裕順裕公司董事長由六房出任」
      等語（原審卷第302 -303頁），堪認添進裕集團於89年12
      月分家時，係由三房蕭添進家族成員協議退出該集團之經
      營，至四房蕭政男、五房蕭敏男、六房蕭金龍成員仍共同
      經營添進裕集團，並未退出該集團。
  (四)被上訴人及其配偶蕭金龍等六房家族成員雖於90年6 月21日
    與四房代表蕭政男、五房代表蕭敏男簽署協議書退出添進裕
    集團，有兩造所不爭執之90年6 月21日協議書在卷足憑（原
    審卷第72-77 頁）。然該份協議書業經契約當事人於事後同
    意解除等情，亦經證人蕭政男證稱：「老五叫老六退股，老
    六答應退出有去律師那邊簽名，6月21日去律師處簽名，7月
    初本來要拿錢後來沒有拿到錢，分家就沒有成，因為老六沒
    有拿到分家錢，所以老五叫我把老六找來，7 月初我們三兄
    弟有開添進裕股東會議」等語明確（原審卷第303 頁），上
    訴人亦自認：「．．．此份協議書尚經律師見證〔被證五－
    按即91年6 月21日協議書〕。惟因嗣後原告（被上訴人）之
    夫蕭金龍反悔而作罷．．．」（原審卷第51頁），足證蕭家
    四房（蕭政男）、五房（甲○○之夫蕭敏男）、六房（被上
    訴人乙○○之夫蕭金龍）成員於90年6 月21日協議書已經雙
    方合意解除而無效，自不得以此認定被上訴人及其配偶蕭金
    龍六房家族成員已同意退出添進裕集團之經營。證人蕭政男
    於原審到場證稱：「因為老六沒有拿到分家錢，所以老五叫
    我把老六找來，7 月初我們三兄弟有開添進裕股東會議，當
    初開會有說3 人股份各三分之一財物公開化，有用白紙黑字
    （提示原證16－按原審卷第139頁）就是這一份，90年7月份
    開完會後，10月初老五在外面成立公司，叫添進億公司，把
    訂單拿去那邊作，91年1 月多時我發現他在外面把訂單給添
    進億作，我就把老五添進裕公司總經理職務解除，他不要交
    帳．．．」等語（原審卷第303 頁），核與證人蕭智祥於原
    審到場證稱：「90年6 月老六有要分家，分家原因帳目不清
    ，對公司應（經）營理念不合，我有參加90年7 月股東會，
    我有建議添進裕財物公開化，會議決議重點，財物公開，股
    權分1/3 ，三房全部退出裕順裕就沒有董事長，老三退出時
    協議三房空缺由六房來補」等語相符（原審卷第304 頁），
    復有添進裕90 年7月11日臨時股東會議紀錄在卷足憑（原審
    卷第139-153 頁），上訴人雖否認該股東會議記錄內容之真
    正，惟查證人梅喬發於原審到場證稱：「我有參加蕭家四、
    五、六房兄弟召開的股東會會議」（原審卷第377 頁），堪
    認蕭家四房蕭政男、五房蕭敏男、六房蕭金龍確於90年7 月
    11日召開添進裕集團臨時股東會議。又依證人王寶慶證稱其
    於90年夏天退出輔導添進裕上市上櫃事務前，添進裕集團蕭
    家兄弟為爭奪經營權吵得不可開交，甚至在公司內部會議拍
    桌叫囂（原審卷第301 頁），亦與證人蕭智祥於原審證稱：
    「90年7 月已經吵得很兇，不可能同意由甲○○擔任三家公
    司董事長，如果擔任三家公司董事長，加上那房持股，就會
    持有添進裕公司超過51% 股份，就有添進裕經營權」等情相
    符（原審卷第304 頁），堪認蕭政男、蕭敏男、蕭金龍於90
    年7 月間就添進裕集團之經營運作已發生嚴重意見分歧；且
    查，添進裕集團全部股份為1,600 萬股，蕭敏男家族成員持
    股計450 萬股，如蕭政男家族、蕭金龍家族同意甲○○得變
    更登記為金進裕公司及裕順裕公司負責人（董事），則金進
    裕公司持股60 萬股、三德裕公司持股280萬股及裕順裕持股
    60萬股，共計400 萬股將全數由五房蕭敏男即甲○○之夫家
    族成員掌控，蕭敏男家族直接掌控添進裕集團共計850 萬股
    ，已超過該集團全數股份之半數，則添進裕集團經營權勢將
    由蕭敏男家族成員全權操控，蕭家四、五、六家族成員既於
    90年7 月已就添進裕集團經營權發生激烈爭執，被上訴人及
    裕順裕其他股東斷無可能於90年11月間仍同意甲○○得登記
    為裕順裕公司董事，進而使蕭敏男家族成員得主導經營添進
    裕集團，是上訴人所辯，要難採信。
  (五)上訴人另辯稱：主管機關對獨立董監事任職條件，均要求需
    有5年以上商務、法律、財務、或公司業務所需之工作經驗
    ，因甲○○符合前述資格，添進裕集團股東因而同意由甲○
    ○擔任裕順裕、金進裕、三德裕三家投資公司之董事；裕順
    裕公司於89年7 月間曾因無實際營業行為，遭臺北市政府質
    問面臨解散，係甲○○協助聯絡會計師處理申復之事，故其
    事先已得全體家族成員全權授權云云。惟按獨立董監制度僅
    適用於公開發行股票之股份有限公司，裕順裕公司係有限公
    司，且從未申請上櫃，自無適用獨立董監相關規範之餘地；
    另公司行政事務，原無須董事本人親自處理，縱甲○○於89
    年7 月間曾與承辦會計師聯絡辦理申復事宜，但此一行政事
    務之處理與裕順裕公司董事得否變更無涉，上訴人前開所辯
    ，仍難採信。
  (六)證人林群淑到場證稱：「（是否曾參與90年7 月10日添進裕
    公司臨時股東會？）是的。」、「（是否擔任紀錄？）是的
    。」、「（對於原審第139 頁臨時股東會會議紀錄其上有無
    不是你的筆跡？）第141 頁、第151頁、第152頁我用紅筆圈
    起來的部分不是我的筆跡。」（本院卷(一)第82頁）。然林群
    淑所稱非其筆跡部分即「股東按3 等分分配」「蕭智權：股
    東、董事要了解其本身之權益」、「不同意」、「（先劃分
    好退股時各人所永有〔擁有〕的現金和土地」、「（先劃分
    好3 份」，縱使明顯與其他筆跡不同，亦均不足影響該會議
    紀錄內容之真正。另依林群淑上開證言及另證稱：「（90年
    下半年度，蕭金龍有無在添進裕公司工廠、辦公室鬧事？）
    有」、「（蕭金龍如何破壞？頻率如何？）很嚴重，當時經
    常有國外客人來，他經常坐在辦公室鬧，幾乎是每天，有時
    把機器敲壞、灑冥紙、丟雞蛋、翻桌椅等，只要他想怎樣就
    怎樣。」（本院卷(一)第83頁），益證被上訴人之夫蕭金龍與
    甲○○於90年下半年感情交惡，甚在工廠、辦公室鬧事，被
    上訴人與其夫蕭金龍不可能於90年11月間同意將裕順裕公司
    董事變更為甲○○，林群淑之證言自難作為有利於上訴人認
    定之依據。
  (七)證人蕭明弘到場證稱：「（添進裕公司90年7 月10日股東會
    中，有無任何一個股東，同意將裕順裕公司之董事變更為甲
    ○○？）沒有」、「（前述股東會主要討論重點是否為添進
    裕公司股權3 等分及財務應建立制度，使財務透明化？）沒
    錯，還有權利」、蕭智權到場證稱：「（添進裕公司90年7
    月10日股東會中，有無任何一個股東，同意將裕順裕公司之
    董事變更為甲○○？）那天沒有討論到這個問題，就沒有同
    不同意的問題」、「（前述股東會主要討論重點是否為添進
    裕公司股權3 等分及財務應建立制度，使財務透明化？）是
    的」（本院卷(一)第84-85 頁），堪認被上訴人主張上開股東
    會議未討論甲○○接任董事一事為實在。雖蕭敏男到場證稱
    ：「．．．之前老三退股的時候，老四、老六也想要退股，
    我們四兄弟即老三、老四、老五、老六共有於內溪路的土地
    就過戶給老四，該土地值4 億多元，後來老六也要退股，但
    他錢拿了以後又不退了．．．」、「（你太太甲○○登記為
    金進裕、裕順裕公司董事，是否是你與蕭政男、蕭金龍三兄
    弟商議決定？該決定之經過？）是的。那時候老六已經退股
    ，老四已經拿到內溪路的土地．．．」、「（甲○○何時登
    記為金進裕、裕順裕公司的董事？）是在老六退出的時候，
    是在90年8月或10月間」（本院卷(一)第211-212頁）。然蕭政
    原因發生日期為89年12月26日（原審卷第83-88 頁，另按內
    溪路土地即為桃園縣蘆竹鄉○○○○段內厝小段234、234-2
    、234-6 地號土地三筆－原審卷第53頁），被上訴人主張蕭
    政男取得該等土地係依89年12月20日分家協議書而取得一節
    ，堪認實在。再蕭政男家族仍參加添進裕公司90年7 月10日
    股東會，亦可證蕭政男未退股，蕭敏男上開證言顯與事實不
    符而不能作為有利於上訴人認定之依據。
  (八)上訴人提出上證4 、10主張裕順裕公司董事之變更，確經蕭
    政男、蕭金龍家族之同意云云（本院卷(二)第24、26-27、45-
    46頁），被上訴人否認該證物之真正，自應由上訴人就該等
    證物之真正舉證以實其說。而上訴人自認「（上證四之股東
    同意書有無原本？）沒有真正的原本．．．」、「（能否說
    明是被上訴人公司何職員傳真此同意書？）沒有辦法，因該
    人可能因此被迫離職。」（本院卷(二)第58頁），堪認上訴人
    未能舉證證明該等證物形式上之真正。而上證4、10均係2紙
    文書，自形式上觀之，無由證明確係同份文書之1、2頁，又
    傳真文件本為影本之一種，上證4、10非不得以剪貼再影印
    之方式為之，況依上訴人所稱，上證4、10係91年5月18日由
    添進裕公司員工傳真予甲○○之女蕭智芳（本院卷(二)第24頁
    ），然本件民事訴訟自92年8月2日起訴、甲○○被訴偽造文
    書一案進行迄今，均未見上訴人提出該對其有利之證物，於
    言詞辯論前之94年1 月27日方提出該等證物，實不足作為有
    利於上訴人認定之依據。
  (九)按「無效之行為在法律行為當時已確定不生效力，即不得依
    據此項行為主張取得任何權利」，已據最高法院33年上字第
    506 號著為判例。另「無效法律行為之當事人，於行為當時
    知其無效，或可得而知者，應負回復原狀或損害賠償之責任
    。」民法第113 條定有明文。本件上訴人不能舉證證明已依
    公司法第108條第1項前段之規定，於90年11月12日經裕順裕
    公司全體股東改選或事先授權同意甲○○擔任公司董事，甲
    ○○即係以偽造文書方法取得公司董事身分，其再持以向臺
    北市政府商業管理處為董事變更登記，自屬無效之行為，被
    上訴人請求確認上訴人甲○○、裕順裕公司間之董事委任關
    係不存在，自屬有據；且上訴人於行為當時知其無效，依前
    揭規定，應負回復原狀之責任，被上訴人請求塗銷裕順裕公
    司於90年11月27日經臺北市政府商業管理處第二科核准所為
    改選董事甲○○之變更登記，亦屬有理。
四綜上所述，被上訴人請求(一)確認上訴人甲○○、裕順裕公司間
  之董事委任關係不存在、(二)上訴人裕順裕公司於90年11月27日
  經臺北市政府商業管理處第二科核准所為改選董事甲○○之變
  更登記，應予塗銷，均屬有據，應予准許。原審為上訴人敗訴
  之判決，核無不合。上訴意旨指摘原判決不當，求予廢棄改判
  ，為無理由，應予駁回。
五本件因事證已臻明確，兩造其餘攻擊、防禦方法及所為之立證
  ，與判決之結果不生若何影響，無庸再逐一予以論究，合併敘
  明。
據上論結，本件上訴為無理由，依民事訴訟法第449條第1項、第
78條、第85條第1項前段，判決如主文。
中　　華　　民　　國　　94　　年　　2 　　月　　22　　日
 　　　　　　　　民事第十七庭  審判長法  官  沈方維
                                     法  官  陳金圍
                                     法  官  湯美玉
以上正本係照原本作成。
如不服本判決，應於收受送達後二十日內向本院提出上訴書狀，
其未表明上訴理由者，應於提出上訴後二十日內向本院補提理由
書狀（均須按他造當事人之人數附繕本）上訴時應提出委任律師
或具有律師資格之人之委任狀；委任有律師資格者，另應附具律
師資格證書及釋明委任人與受任人有民事訴訟法第四百六十六條
之一第一項但書或第二項（詳附註）所定關係之釋明文書影本。
中　　華　　民　　國　　94　　年　　2 　　月　　22　　日
　　　　　　　　　　　　　　　　     書記官  賴淑真
附註：
民事訴訟法第四百六十六條之一（第一項、第二項）：
對於第二審判決上訴，上訴人應委任律師為訴訟代理人。但上訴
人或其他法定代理人具有律師資格者，不在此限。
上訴人之配偶、三親等內之血親、二親等內之姻親，或上訴人為
法人、中央或地方機關時，其所屬專任人員具有律師資格並經法
院認為適當者，亦得為第三審訴訟代理人。
